臺灣高等法院臺南分院刑事裁定　　　　　　九十一年度聲再字第一二四號　Ａ
　　　再審聲請人
　　　即受判決人　甲　○　○
右列聲請人因殺人未遂案件，對於本院九十年度上訴字第一四五一號中華民國九十年
十二月三十一日確定判決（臺灣臺南地方法院九十年度訴字第七四九號、臺灣臺南地
方法院檢察署九十年度偵字第三四九二號）聲請再審，本院裁定如左：
      主      文
再審之聲請駁回。
      理      由
一、再審聲請人即受判決人甲○○聲請意旨略以：聲請人因殺人未遂案件，經鈞院判
    處有期徒刑七年，經最高法院駁回聲請人之上訴確定，茲因原判決有刑事訴訟法
    第四百二十一條重要證據漏未審酌及同法第四百二十條第一項第六款發見確實新
    證據之原因，聲請再審：
    （一）本案確定判決科處聲請人重刑，其判決理由為否定被告所犯為防衛過當之
          主張，雖一再駁回辯護人律師聲請調查證據，認為真相已明，勿庸傳訊證
          人及為現場與被告母親楊黃蓮治右手腕、右手姆指傷痕原因之勘驗、鑑定
          ，視辯護律師所提出之各聲請狀如同廢紙，但細為檢驗，確定判決所引據
          不利於被告之証據，除告訴人劉士毅、林育賜及劉士毅之父劉泰宏三人外
          ，仍然是劉士毅、林育賜及劉士毅之父劉泰宏；在場證人即被告胞兄楊國
          津有利之証言則悉遭棄置，此一特殊事例，誠屬少覬，令人駭異不已。
    （二）右項情形，最高法院判決不察，遂有：「一、原判決綜合卷內全部証據資
          料審酌  判斷，認上訴人甲○○罪證明確‧‧‧已詳敘所憑之證據與認定
          之理由；二、上訴人所辯因其母楊黃蓮治遭被害人推倒受傷，始基於正當
          防衛或義憤而殺人等語，並無可採；三、上訴人聲請勘驗現場查訪鄰人，
          函詢、驗傷及傳訊證人劉泰宏，核無必要，亦逐一指駁說明綦詳；從而四
          、結論曰：所為論敘與卷內證據悉相符合云云。受刑人之聲請再審即在破
          解上揭判決理由之基礎不立。再審之聲請如仍遭與上述三審判決相同文字
          以裁定駁回，是謂司法保障之人權無存，正義淹埋；必也抽絲剝繭，發掘
          真相，俾洗冤抑。
    （三）何以言之？蓋有罪判決之基礎為證據，證據如與事實不相符合，判決理由
          縱然極盡周密之能事，但百密一疏於無聲處聽驚雷，刑事訴訟法第一百五
          十五條第二項規定：無証據能力，末經合法調查，顯與事理有違，或與認
          定事實不符之証據，不得作為判斷之依據；抑最高法院七十一年台上字第
          六一四０號判例已揭示：司法警察官或司法警察所為証據調查之資料，如
          果被害人、告訴人、關係人之初供互相齟齬、矛盾，破綻處處，法院不察
          ，仍據為有罪判決之基礎，自屬自由心證之濫用，為證此說，確定判決漏
          未審酌者厥如右列：
          甲、前述最高法院判決，開宗明義即以邏輯指稱：『原判決綜合卷內全部
              證據資料‧‧‧甲○○罪訴明確』此一全稱命題，當然涵蓋警訊筆錄
              在內，首予揭明。
          乙、警訊筆錄中，劉士毅，林育賜二人為告訴人，告訴人之指控以使被告
              者受刑懲為目的，渲染擴大乃屬常情常理未可深責，告訴人劉士毅之
              父劉泰宏附和其子加油添醋，亦不足怪。
          丙、剔除右述情形，刑事訴訟程序之實施在求取真相，審判官在刑事訴訟
              法第一百六十一條、第一百六十三條就法院與檢察官調查証據之責任
              即『應』、『得』二字互換前，法院為發見真實，仍然不能諉卸應依
              職權查証據之責任，此有立法院九十一年一月十九日公報刊布落日條
              款可稽，確定判決宣示於九十年十二月三十一日，適用上述法條，了
              無疑義。
          丁、本諸前析各項確定判決明察秋亳之綿密論述，居然為不見眼前橫木之
              疏虞所摧毀殆盡，有罪判決之理由、證據從根本上喪失其可信性，茲
              分就劉士毅、林育賜、劉泰宏三人在警訊之供詞加以排比對照用以彰
              顯其悖反經驗法則；聲請人雅不欲幸災樂禍，奇者，劉泰宏先生竟於
              確定判決宣判後未久，即以知天命之年猝逝，此與因果善惡報應循環
              之說無涉，惟憾不能起彼九泉重作證述因幡悟而說出真實。
         戊、就本案案發前後之時間、地點二人警訊（下同）互相歧異，牴觸列舉
             關鍵重點於次：
             (1)劉士毅稱：八十九年十二月二十五日下午二十時三十分許，我在李
               坤全家吃拜拜後，要帶我老婆及小孩回家時，突然林育賜打電話給
               我，叫我到楊國宏家再吃拜拜，剛出來在路上就看見楊國宏在路上
               叫我，當時我有叫我老婆帶小孩回家，我則在楊國宏家裡坐約半小
               時左右。（台南縣警局刑事組）
             (2)林育賜則稱：八十九年十二月二十五日晚上二十二時許，我到我老
               板家做客，被一男子攔阻說在我家做客就好，而我老板劉士毅等不
               到我，而這一名男子楊國宏叫我打電話給我老板，叫我老板一起到
               大灣三街九十號做客，吃完宴席後，楊國宏叫我跟我老板至三樓聊
               天，之後楊國宏與劉士毅發生口角。（台南奇美醫院）
             (3)劉泰宏八十九年十二月二十六日台南縣警局大灣派出所，警問：你
               如何知道你二兒子被甲○○殺傷？答曰：我當時有在現場目睹。警
               問：案發時，你在何處、做何處置？答稱：在案發前我在家睡覺，
               我媳婦林秀子打電話告訴我說我兒子在大灣三街與人發生口角可能
               會打架，於是我就趕到大灣三街九十號前即發見我兒子劉士毅與楊
               國昭吵架。
             (4)右列三項證明且極為明顯之歧異為，劉士毅說在友人李坤全家吃拜
               拜，地點不同。劉士毅當天晚上八點三十分已在李坤全家，林育賜
               卻說當晚二十二時許要應老板邀約去老板家，時間差距達一小時又
               半，劉泰宏說媳婦林秀子電告他說伊丈夫即劉士毅與人口角，林秀
               子早已帶兒子回家，從何知道吵架之事？
             (5)三人證供最大亦最明顯之勾串陷害被告，莫過於劉泰宏與其子劉士
               毅之串證；請查劉士毅警供有說：彼在楊國宏家於坐約半小時先行
               告辭對林育賜說『明天還要上班，趕快回家』，林育賜也供：『我
               老板劉士毅叫我趕快回家』此時，劉泰宏人在家中睡覺，事實上絕
               對不曾聽聞上述二人趕快回家之對話，奇怪者，劉泰宏翌日即八十
               九年十二月二十六日在派出所竟供稱：『我兒子劉士毅即向他（指
               林育賜）說，你明天要上班，現在還在這邊喝酒，趕快回去吧。』
             (6)為更進一步佐證上述勾串，又可舉劉士毅妻子林秀子八十九年十二
               月二十五日晚上行止之說荒謬絕倫；先是劉士毅有說出了李坤全家
               即叫林秀子攜小孩回家，繼稱，其老婆在楊國宏家坐約十分鍾後先
               行離去，彼自己留下坐三個半小時，吩咐林育賜早點回家，與楊國
               昭或楊國宏發生口角，繼而互毆林秀子不在場又從何打電話給公公
               劉泰宏趕去處理。
             (7)舉以上彰明顯著之證供已見斧鑿之跡；而此斧鑿不堪檢驗且漏洞處
               處、破綻片片，確定判決居然奉為圭臬，據以臆斷甲○○有殺人故
               意論科重刑，似此涉嫌以自由心證淪為踐踏人權之暴力，戕害法律
               公義能不令人喟嘆！純任告訴人之指控論罪，不足為訓，最高法院
               著有判例固不必一一揭舉，識者有公論，輿論多譏評，法官尤多自
               省亟思改正之人，本案之枉受重判，容申訴如此，以釋上開三人之
               證言，終無法卸其偽證之嫌（保留為偽證之告訴以俟本件聲請之裁
               定結果而為採擇）。
             (8)確定判決採證不公既如上述，須更有研析者，厥為被告行為是否合
               於刑法正當防衛，自當從被告之母楊黃蓮治之受傷及其證言探究真
               實；相對於劉泰宏父子及林育賜之勾串偽證竟得成立，楊黃蓮治之
               陳述合於事實而適曲解，斯即雖有證據之調查而實未調查，本件再
               審之聲請應受准許，合法有據。
             (9)確定判決漏未斟酌之重要證據，亦即被確定判決所棄置之證據為：
               台灣民俗吃拜拜均在夜間最遲不逾午后九時即已曲終人散，設宴
               主人醉掛者極多，但其青壯輩及少年家如八家將，一經輩份崇高者
               吆喝聚集即每每仗酒使氣，逞強尋心釁快意恩仇。受刑人之弟楊
               國宏與告訴人林育賜老闆即告訴人劉士毅之父劉泰宏為素識（否則
               不會招呼前二人到家喝酒吃拜拜）彼三人飲酒間互相月旦鄉梓閭里
               人物，互爭雄長，告訴人二人炫耀劉泰宏望重一方，一言九鼎，如
               何如何，楊國宏不以為然，蓋彼此理念不同，此為本案肇因。劉士
               毅竟率眾前來被告家中吆喝說要打死楊國宏以洩其父之忿，其父劉
               泰宏跟隨在旁。吶喊助勢則有十餘人之多，以上經過證人楊國津敘
               述綦詳，應已紀錄在卷。聲請人請求勘驗現場並訊問現場除受刑
               人住宅外，當晚對街一家診所休診無人。長度約五、六十公尺之大
               灣三街九十號左鄰右舍街口僅有一家三口，對街一宅五人，餘皆空
               屋或痊置庭院，拜拜席散，深宵寒冷早已寂寞少人行。無奈確定判
               決置之不理，採信告訴人胡謅有很多人圍觀（林育賜九十年八月三
               十日應訊謊言），案觀重點，上述受刑人之辯詞及請求有無記明筆
               錄，應與錄音帶比對（刑事訴訟法第四十七條）。案經勘驗現場
               ，必然洞悉告訴人劉士毅親率十餘人各攜刀械（劉泰宏本人持電擊
               棒）來到被告家門興師問罪，聲言給予教訓，終則衝入宅內，發生
               鬥毆及傷害之結果。聲請人之母為勸阻雙方，被來人推倒遭破碎
               片傷及傷痕曲折一目了然，確定判決竟不許由醫師鑑定，心態可議
               而違背法令。斟酌以上各點，前揭告訴人及證人在警訊所供互相
               抵觸，違反經驗之謊言，乃為掩飾彼輩率眾為所謂討回公道，教訓
               楊國宏不應藐視劉泰宏之老大地位及威嚴而攜帶違禁物之犯罪行為
               ，確定判決徒以聲請人母親一鄉愚老婦未辯真相之供述為遮掩上揭
               偽供誣指之瑕疵證據，輕重倒置因果不分，依證言之比例原則，孰
               為可信，不辯而明，本件聲請所指雖判決文字極盡週納之事，終無
               解於與事實相悖離。
    （四）綜上析陳，告訴人二人及證人劉泰宏警訊指控各節既經自證屬於勾串而與
          真實相悖，本狀分析指駁詳盡，一經准為開始再審之裁定，自信公正，不
          為偏犄之審判者，當無懼乎其判決接受嚴謹之檢驗，爰依刑事訴訟法第四
          百二十九條規定檢附本案第一、二、三審判決繕本陳述以上理由聲請再審
          ；特應陳明者，設如駁回本件聲請，裁定理由應對首揭告訴人劉士毅，林
          育賜及已死證人劉泰宏等所有供述瑕疵由其供述自證不實，何以確定判決
          明知不實竟仍據以論科聲請人殺人未遂處以重刑，否則不足昭翕服；至殺
          人未遂與正當防衛之辯析，為法理之討論及用法之適法與否，此屬刑事非
          常上訴程序，本狀不為贅述云云。
二、按不得上訴第三審法院之案件，其經第二審確定之有罪判決，如就足生影響於判
    決之重要證據漏未審酌者，得為受判決人之利益，聲請再審，刑事訴訟法第四百
    二十一條固定有明文。惟所謂重要證據漏未審酌，係指第二審判決前已經提出之
    重要證據未予審酌，且該證據必須可認為足以動搖原判決事實之認定者始足當之
    ，苟該證據業已提出經原確定判決予以指駁，並敘明捨棄不採之理由，或縱提出
    未斟酌，惟如經斟酌亦不足以動搖原判決者，或判決確定後始發現之證據，判決
    當時無從斟酌者，即非該條所謂重要證據漏未審酌，亦不足以構成聲請再審之事
    由，有最高法院二十八年抗字第八號、三十五年特抗字第二一號判例足資參照。
    故重要證據漏未審酌為理由聲請再審者，必須以不得上訴第三審法院之案件為限
    ，本案既經第三審判決確定，自不得以上開理由聲請再審，合先敘明。
三、縱認聲請人以上開理由聲請再審，惟按所謂「足生影響於判決之重要證據漏未審
    酌」，係指當事人於第二審法院判決前，已發現而提出之證據，足以影響、變更
    判決結果，而法院漏未審酌而言。如第二審法院依調查之結果，本於論理法則、
    經驗法則，取捨證據、認定事實者，則不包括之。關於聲請人所提出再審事由各
    節，經查：
    （一）告訴人劉士毅與林育賜於警訊中就案發前前往被告家中之時間，及吃拜拜
          之地點，陳述雖有出入，然本件案發時間為當日晚間二十二時許，案發地
          點係在被告位於臺南縣永康市○○○街九十號之住處門口等事實，為聲請
          人所不否認，則告訴人上開於警訊中就前往被告家中之時間、吃拜拜之地
          點證述不同，尚不影響原判決就被告犯罪事實之認定。
    （二）證人即告訴人劉士毅之父劉泰宏於警訊中固曾證稱：案發當晚伊在家中睡
          覺，因伊媳婦告知告訴人劉士毅與人發生衝突，便急忙趕去現場等語，然
          此與證人劉泰宏嗣後所證述伊趕至現場後目擊被告如何持刀攻擊告訴人林
          育賜、劉士毅之過程並無矛盾之處，是原判決採信證人劉泰宏證述目擊經
          過之證詞為不利聲請人之認定，自無違背證據法則之處，聲請人執此聲請
          再審，即非適法。
    （三）就聲請人所指稱與告訴人發生衝突係因告訴人先行挑釁所致，並主張正當
          防衛乙節，原判決業於理由欄二、(3)(5)(6)以：「查本件被告因見其兄弟被
          告訴人劉士毅踹倒或打倒，心生不滿，竟自其店內取出長短刀械各一把砍
          、剌殺告訴人，致告訴人等胸部、腹部、手部等多處均受有切割傷，已如
          前述。按胸部、腹部為人身體最重要部位，若遭銳器刀械砍斫極易致命，
          此乃眾所周知之事實，亦為被告主觀上所無法諉為無預見。又倘被告僅有
          傷害犯意，被告大可僅徒手毆打，何以另專程自店內取出刀械行兇？參以
          被告先係目睹其家人受告訴人劉士毅以暴力相向而嚴重不滿，則其因情緒
          激動，而持刀向告訴人猛刺並揮砍，難謂其無殺人之動機，亦難謂係出於
          正當防衛。」、「綜觀案發當時情節，被告持刀械朝告訴人等之胸部及腹
          部要害部位猛剌，且於告訴人等倒地後仍持刀猛砍，顯見被告確有剝奪告
          訴人等之生命決意。被告雖堅稱本件事故乃告訴人等所引起，彼等難辭其
          咎云云。惟縱令告訴人等先出言挑釁並對其家人暴力相向，被告亦無殺人
          權利，其執此為辯，殊不能飾卸其殺人之刑責。」、「選任辯護人辯護意
          旨略稱：被告並非基於殺人之犯意持刀，而係基於防衛之意思，但因防衛
          過當造成告訴人二人之傷害；且被告係為救其母親心切遭人阻攔而引起殺
          機，應論以義憤殺人等語。惟按正當防衛以對於現在不法之侵害為要件；
          防衛過當，尤以有防衛權為前提。至彼此互毆或殺人，必一方初無傷害或
          殺人之行為，因排除對方不法之侵害而加以還擊，始屬正當防衛故無從分
          別何方為不法侵害之互毆行為，均不得主張防衛權（最高法院八十八年台
          上字第四四一一號判決意旨參照）。查告訴人二人雖聯手毆打被告，惟被
          告係基於殺人之犯意，持刀械揮砍刺殺，迨告訴人等不支倒地後，猶連續
          予以殺害之情，如前所述，是被告之行為即非出於防衛，與刑法上正當防
          衛之要件不合，其既無防衛權，揆諸前開判決意旨，被告自無主張防衛過
          當之餘地。又按所謂當場激於義憤而殺人，非祇以被害人先有不正行為為
          已足，且必該行為在客觀上有無可容忍，足以引起公憤之情形，始能適用
          （最高法院二十八年上字第二五六四號判例參照）。查被告之母親楊黃蓮
          治係為防阻林育賜繼續出拳毆打被告，而自後抱住林育賜往後拉，因林育
          賜被剌中胸部一刀不支倒地，楊黃蓮治亦順勢倒地，並非為劉士毅所推倒
          或打倒在地，被告自不得主張為救其母親心切遭人阻攔而引起殺機，是當
          場激於義憤而殺人。選任辯護人所執上節，恐有誤解，不能認為有據。」
          各等語詳細說明認定被告確有殺人故意，並就其主張正當防衛何以無據一
  一說明指駁在案，尚無聲請人所指證據漏未審酌之情形。
    （四）再者，就聲請人於原審聲請勘驗證人即被告之母楊黃蓮治手臂之傷勢是否
          為刀傷一節，原判決業於理由欄以：「證人楊黃蓮治於警訊時即已陳稱其
          摔倒在地時，右手臂剌到原本因辦桌宴席被廚師的人打破的花瓶碎片，致
          右手臂割傷等情在卷」等語敘明不再予驗傷之理由；而就聲請人請求勘驗
          案發現場、訪查鄰居，及向奇美醫院函詢等聲請，業於判決書內說明因本
          案事證明確，而認該等聲請均無必要（詳該判決書第九頁），是此部分並
          無證據漏未審酌之情事。
四、又刑法第四百二十條第一項第六款發見確實新證據之原因，聲請再審，係指該項
    證據，於事實審法院於判決前因未發見，不及調查斟酌，至其後始行發見者而言
    ，若判決前已經當事人提出或聲請調查之證據，經原法院捨棄不採者，即非該條
    所謂發見之新證據，不得為再審之原因。且該新證據之本身形式上觀察，毋須經
    調查程序，顯然可認為足以動搖原確定判決者而言。本件聲請再審人依其所提之
    聲請再審理由狀所載，並未提出任何確實新證據，以此理由聲請再審，亦屬無據
    。
五、綜上所述，原判決係以告訴人劉士毅、林育賜之指訴，及證人即告訴人劉士毅之
    父劉泰宏於警訊之證述，證人即被告之母楊黃蓮治、被告之胞弟楊國宏於偵審中
    之證述，並有告訴人劉士毅、林育賜提出之奇美醫院驗傷診斷證明書等資料，本
    諸經驗及論理法則，綜合全案證據調查所得，對於何以認定被告殺人未遂罪得心
    證之理由，及何以認為被告所主張正當防衛及當場基於義憤而殺人之抗辯不成立
    ，而對於被告所聲請勘驗案發現場、查訪鄰居、勘驗楊黃蓮治身上之傷是否為刀
    傷、向奇美醫院函詢告訴人急診搭乘何種交通工具及到院時間，並聲請傳喚證人
    劉泰宏等，何以認為不必要，均業於判決書理由欄內一一詳予指駁在案。聲請人
    徒就原判決未採信有利於其之證據，指摘有重要證據漏未審酌，顯非適法之再審
    事由，是本件再審為無理由，應予駁回。
五、據上論斷，應依刑事訴訟法第四百三十四條第一項裁定如主文。
中    華    民    國      九十一      年      七      月        四      日
                              臺灣高等法院臺南分院刑事第六庭
                                      審判長法官  楊    明    章
                                            法官  高    明    發
                                            法官  戴    勝    利
右正本證明與原本無異。
如不服本裁定應於送達後五日內向本院提出抗告狀。
                                      法院書記官  吳    銘    添
中    華    民    國      九十一      年      七      月        九      日
